臺灣彰化地方法院刑事判決　　　　　　　　　　　　　九十三年度交訴字第六號
　　公　訴　人　臺灣彰化地方法院檢察署檢察官
　　被　　　告　乙○○
　　指定辯護人　林士傑律師
右列被告因過失致死等案件，經檢察官提起公訴（九十三年度偵字第二六三一號、第
三六八八號），本院判決如左：
    主  文
乙○○傷害人之身體因而致人於死，處有期徒刑陸年參月。
    事  實
一、乙○○明知無適當駕駛執照不得駕車，且服用酒類已達不能安全駕駛之程度時，
    亦不得駕駛動力交通工具，竟於民國九十三年三月九日上午十一時許，準備駕車
    返回彰化縣伸港鄉○○村○○路一０六之二號原住處搬運電器用品前，先在彰化
    縣伸港鄉○○村○○路一四五之三號租屋處，飲用藥酒等酒類飲料，其酒後已有
    視線搖晃、判斷及理解遭到扭曲、駕駛不穩定等狀況，且注意力及控制力均已達
    不能安全駕駛動力交通工具之程度，竟仍駕駛車號ＱＣ—八四九六號自用小客車
    搭載其配偶陳凱綸，返回其上開彰化縣伸港鄉○○村○○路一０六之二號原住處
    。嗣於當日即九十三年三月九日上午十一時三十分許，乙○○欲離去際，適遇與
    其母親有私交之甲○○至前址，因甲○○在該址門口以「幹你娘」辱罵乙○○，
    引起乙○○不滿，乙○○遂接續前開酒後不能安全駕駛而駕車之犯意，以達攔阻
    甲○○之目的，復駕駛前開自用小客車，沿彰化縣伸港鄉○○村○○路由東往西
    方式，自後追趕甲○○，在行經中華路與汴頭路交岔路口時，乙○○發現甲○○
    正騎乘機車欲由中華路左轉入汴頭路時，乙○○竟因服用過多酒類，致其意識不
    明、責任感喪失、精神處於麻醉狀態，而對於外界事務之知覺理會、判斷作用，
    以及自由決定意思之能力，已較普通人之平均程度顯然減退，而陷於精神耗弱之
    程度際，竟為達以高速行駛再緊急煞車方式逼近甲○○所駕之機車，驚嚇並攔停
    甲○○之目的，而另行基於倘甲○○因其驚嚇攔阻之行為受有傷害行為，亦不違
    背其本意之傷害犯意，仍故意加速行駛後再煞車，且駕車往甲○○所駕騎機車之
    方向衝撞，孰因未能即時緊急煞車，以致其所駕駛之車號ＱＣ—八四九六號自用
    小客車之車頭保險桿撞擊甲○○所騎乘之前揭機車，而乙○○為成年人，在客觀
    上應能預見騎乘機車之甲○○倘因重心不穩而摔倒於柏油路面，且頭部不慎碰撞
    質地堅硬之柏油路面時，亦可能因此造成死亡之結果，惟其主觀上未預見及此，
    致甲○○因重心不穩人車倒地，其身體受有頭部外傷、左大腿骨折、顱內出血等
    傷害，經送醫急救後，仍因傷勢過重於當日即九十三年三月九日下午七時許不治
    死亡。乙○○於肇事後，在有偵查犯罪職權之機關尚不知何人為肇事者前，即向
    到場處理之彰化縣警察局和美分局警員坦承肇事而就前開傷害致死行為自首犯罪
    ，並陳述案發經過及接受審判；另經警於彰化縣警察局和美分局伸港分駐所內對
    其進行呼氣酒精濃度測試，其呼氣酒精濃度測試值高達每公升一‧二八毫克，而
    查知酒後駕車之上情。
    理  由
一、訊據被告乙○○固不否認曾於前開時、地無照酒後駕車，且因甲○○言語挑釁，
    故駕駛自小客車追趕被害人甲○○，因兩車相撞致甲○○倒地傷重不治死亡等情
    ，惟矢口否認有故意傷害致人於死之犯行，辯稱：其係因在路口前十幾公尺見到
    被害人甲○○之機車已停在路口中間，才會緊急煞車，且為避免影響交通，才將
    所駕汽車往左邊空地停放，惟甲○○卻突然左轉彎，兩車才會相撞，其並未故意
    撞甲○○云云；辯護人則為被告辯稱：本件倘被告確有傷害犯意，實無煞車之必
    要，被告會與被害人甲○○相撞，係因被告未能預知煞車之時機及距離所致，況
    現場照片及現場圖均未見被害人甲○○所戴安全帽，從而本件原應僅係不甚嚴重
    之車禍，係因被害人甲○○未能配戴安全帽才會導致死亡之嚴重結果等語。惟查
    ：
  (一)被告被訴服用酒類，不能安全駕駛動力交通工具而駕駛之部分：
    本件被告於右揭時、地酒後駕車之事實，業據其於警詢、偵查及本院審理時坦均
    承不諱，核與證人即被告配偶陳凱綸於警詢時證述被告飲酒駕車經過等語相符（
    見警卷第十頁背面至第十一頁），又被告肇事後經警進行呼氣酒精濃度檢驗，其
    呼氣酒精濃度復已達每公升一‧二八毫克，此有呼氣酒精濃度測試紀錄表一紙附
    卷可稽（見警卷第二四頁），衡之通常情形，血液中之酒精濃度在每公升一千毫
    克（即呼氣酒精濃度每公升○．○五毫克）時，雖在外觀上無法辨識，但檢查眼
    睛機能，對反應時間均有降低之事實，對一般人而言，血液中酒精濃度增加致每
    公升一千至一千五百毫克（即呼氣酒精濃度約每公升○．○五至○．○七五毫克
    ）顯示快感狀態、話多、臉色紅潤，每公升一千五百至二千五百毫克（呼氣酒精
    濃度每公升○．七五至一．二五毫克）時，呈興奮、走路不穩、咬字不清、稍有
    痲痹現象，迄每公升二千五百至三千五百毫克（呼氣酒精濃度每公升一．二五至
    一．七五毫克）時，更出現步行困難，不舒服感、言語不清、意識不明等情狀，
    可知酒精在低濃度時，對中樞神經會有選擇性抑制作用，高濃度則有廣泛抑制作
    用，在高濃度時，對人之注意力，精神集中，運動協調及反應時間均會有影響，
    且僅需呼氣酒精濃度已達每公升０．五五毫克以上，肇事率即為一般正常人之十
    倍，而被告之呼氣酒精濃度竟已高達每公升一‧二八毫克，應可見被告當時顯已
    因飲酒致注意力、反應力、平衡感、意識狀態、駕駛能力嚴重降低，應認已達不
    能安全駕駛動力交通工具之標準，是被告此部分之任意性自白核與事實相符，從
    而，被告服用酒類，不能安全駕駛動力交通工具而駕駛之事證明確，應依法論科
    。
  (二)被告被訴駕車肇事致被害人甲○○死亡部分：
    被告於右揭時、地，駕車撞擊被害人甲○○所騎乘之機車，致甲○○人車倒地後
    ，因顱內出血、頭部外傷傷勢過重，仍因中樞神經衰竭而死亡等情，業據被告坦
    承不諱，核與證人即當時在場之被告配偶陳凱綸於警詢時陳稱案發經過相符（見
    警卷第一二頁），並有道路交通事故現場圖、道路交通事故調查報告表各一份、
    兩車車損照片五紙附卷可稽（見警卷第一四頁、第一五頁、第一八頁至第一九頁
    、第二二頁），而被害人甲○○確因本件車禍送醫後因傷勢過重死亡，亦經公訴
    人督同檢驗員相驗屬實，製有勘驗筆錄、相驗屍體證明書、驗斷書各一份存卷可
    憑（見相字卷第三七頁、第四二頁、第四三頁至第四六頁），且被害人甲○○發
    生本件車禍事故後，並無其他外力或疾病介入導致其死亡結果，從而，被告之駕
    車肇事行為，與被害人甲○○之死亡結果間，顯具有因果關係，是被告此部分任
    意性自白，應與事實相符。從而，本件所應審酌者，乃為被告駕車攔堵被害人甲
    ○○之機車時，究係出於何種主觀犯意；被告於為前開攔堵行為時，精神狀態是
    否健全。經查：
    (1)被告雖辯稱其主觀上並無傷害或殺害被害人甲○○之犯意，係因煞車不及致撞
      上被害人甲○○云云。惟按行為人對於構成犯罪之事實，預見其發生而其發生
      並不違背其本意者，以故意論；又按刑法上過失犯之成立，應以不注意於可以
      預知之事實為要件，若對於構成犯罪之事實，已預見其能發生，又無確信其不
      能發生之情形，係故意而非過失，刑法第十三條第二項及最高法院二十年非字
      第四０號判例意旨參照。經查，本件被告於警詢時自承：其於今年二月初曾發
      現母親和甲○○在住家三樓房內發生關係，過後不久其即搬家，今日會駕車追
      趕，係因甲○○對其辱罵「幹你娘」，其始駕車自後追趕等語，核與證人陳凱
      綸於警詢時陳稱：被告因被嗆聲有點生氣的樣子而致車速快了點才會與甲○○
      發生車禍等語相符（見警卷第一二頁），足認本件被告起意駕車追趕被害人甲
      ○○，實係因對甲○○心生不滿所致；又被告於九十三年四月二十六日檢察官
      至現場履勘、模擬時，另陳稱：其係欲以速度快煞車嚇死者並將死者攔下，亦
      即想要用逼近死者衝撞方式來嚇死者，其並沒有想到被害人可能會死亡等語，
      此經製成勘驗筆錄在卷可稽（見相字卷第六九頁至第七０頁），衡之被告既係
      於心生不滿之狀態下，欲以駕車逼近衝撞並緊急煞車之方式驚嚇被害人甲○○
      ，且被告並無從確定於撞擊被害人甲○○前確能煞停其車，則被告對於倘因煞
      車不及將可能撞擊被害人甲○○之事實，當有預見可能性，且倘被害人甲○○
      因而倒地受傷，亦應不違背其本意，參諸前開規定及判例意旨，被告主觀上有
      傷害之故意，應堪認定。至被告事後於本院雖改辯稱：其係因至肇事路口時，
      見甲○○突然煞車，即邊踩煞車準備停車，又因心想將車停於右邊將妨害交通
      ，故欲將車左靠於路口空曠處，但甲○○突然向左迴轉，致其煞車不及，其車
      頭即與甲○○左側車身發生碰撞云云，惟查，依照現場照片所示，本件事故現
      場之路口即彰化縣伸港鄉○○路與汴頭路口，尚非屬路面狹窄路段，此有該現
      場照片二紙附卷可稽（見警卷第一七頁），又本件事故發生時間，係在上午十
      一時三十分許，尚非屬交通顛峰時段，倘被告確僅係欲下車質問被害人甲○○
      相關事項，則其停車於該路段右側圍牆處，亦無何妨礙交通之虞，從而被告辯
      稱係欲將車停放於路口空曠處始改變原行車方向，而改為左轉云云，不僅與其
      之前所陳不符，亦與常情有悖，應係事後卸責之詞不足採信。
    (2)又按結果加重犯，以行為人能預見其結果之發生為要件，所謂能預見乃指客觀
      情形而言，與主觀上有無預見之情形不同，若主觀上有預見，而結果之發生又
      不違背其本意時，則屬故意範圍，最高法院四十七年臺上字第九二０號判例意
      旨參照。刑法第二百七十七條第二項傷害致人於死罪，係因犯罪致發生一定結
      果而為加重其刑之規定，屬加重結果犯，以行為人主觀上基於傷害他人之故意
      而為加害行為，且在客觀上原能預見該行為所生之死亡結果，惟未預見者，始
      得適用，苟行為人主觀上對於其行為足以發生死亡之結果有所預見而猶為之，
      即難謂無殺人之故意，應構成殺人罪，而非傷害致人於死罪。次按頭部係人體
      重要部位，衡諸一般人之常識，倘以小客車撞擊機車，機車騎士極可能因重心
      不穩，而摔倒在柏油路面，輒易造成腦震盪、顱內出血而導致健康、生命之危
      害，並有致死之可能性。而被告為具通常智識之成年人，衡情客觀上對於上開
      結果應可能預見；再者被告與被害人甲○○雖有舊怨，且當日另遭被害人甲○
      ○辱罵，然本件被告於見到被害人甲○○暫停於彰化縣伸港鄉○○路與汴頭路
      口際，即開始準備煞車，並在現場留有煞車痕，此有前開卷附道路交通事故現
      場圖可稽，且衡以本件兩車相撞後，被告及被害人甲○○所駕駛、騎乘之自小
      客車之車損均非極為嚴重，此亦有前開卷附車損照片可參，被告復自始堅稱僅
      係欲驚嚇被害人甲○○，主觀上並無殺害甲○○之犯意，足認本件被告辯稱「
      主觀上」無預見被害人發生死亡之結果乙節，應尚堪採信，是被告應係基於傷
      害他人之故意而為加害行為，而非有故意殺人或有殺人之間接故意。惟被害人
      甲○○撞擊倒地後，因頭部外傷、顱內出血致死，是被害人甲○○之死亡與被
      告之傷害行為間，仍有因果關係，且被告於傷害時，客觀上應有前開預見可能
      ，被告自應負傷害致死之加重結果之責任。
    (3)又本件被告係因返回住處後，遭到被害人甲○○之挑釁，始另行起意為前開傷
      害致死犯行，從而於其飲酒前精神正常狀態時，尚難認被告即具有侵害特定法
      益之故意，進而使其陷入無責任能力或限制能力之狀態，且在精神障礙之不自
      由狀態下，故意實現前開傷害致死之不法構成要件，因此，本件被告所犯傷害
      致死部分犯行，尚與學說上所謂「原因自由行為」有間，自應對被告於為前開
      傷害致死行為時是否具有完全責任能力加以調查，合先敘明。另參照交通部運
      輸研究所七十九年八月對駕駛人行為之研究（酒醉駕車對駕駛行為之分析研究
      ）指出，吐氣酒精含量每公升零點二五毫克等於血液中酒精濃度百分之零點零
      五（亦即每一百毫升血液中含五十毫克酒精)，而血液中酒精濃度到達百分
      之零點零三至百分之零點零五時，對駕駛能力之影響為：多數駕駛人心境逐漸
      變幻不定、視覺與反應靈敏性減弱、對速度及距離的判斷力差。對心理行為之
      影響為：觀察力逐漸欠缺、心情漸趨輕鬆、自信心增加、多話、精神狀態處於
      陶醉感。血液中酒精濃度到達百分之零點零五至百分之零點零八時，對駕駛
      能力之影響為：反應遲純、駕駛能力受損、遲而不決或決而不行。對心理行為
      之影響為：情緒鬆弛、感情與行為趨向誇張、肌肉不協調、精神處於興奮狀態
      。血液中酒精濃度到達百分之零點零八至百分之零點一五時，對駕駛能力之
      影響為：判斷力嚴重受到影響、體能與精神協調受損、駕駛之體能困難增加。
      對心理行為之影響為：產生情緒異常現象、步伐不平穩、言語不清、反應惡劣
      、記憶及判斷力受損、精神處於錯亂狀態。血液中酒精濃度超過百分之零點
      一五時，對駕駛人能力之影響為：視線搖晃、駕駛已進入恍惚狀態、判斷及理
      解遭到扭曲、駕駛不穩定。對心理行為之影響為：意識不明、嘔吐、站、走及
      講話困難、責任感喪失、精神處於麻醉狀態。血液中酒精濃度超過百分之零
      點五時，對駕駛人能力之影響為：無法開車。對心理行為影響為：爛醉如泥、
      失去知覺可能致死、精神處於昏睡狀態。本件被告吐氣所含酒精濃度達每公升
      一‧二八毫克，經換算結果相當於血液中酒精濃度為百分之零點二五六，依據
      前開說明，被告已進入恍惚狀態、判斷及理解力遭到扭曲，且意識不明，責任
      感喪失，精神業已處於麻醉狀態，足認被告於為本次傷害致死犯行際，應已達
      精神耗弱之程度，且足以影響是非判斷及事實認定。
    (4)至辯護人雖請求傳喚證人黃裕銜證明被害人甲○○當日是否配戴安全帽，惟查
      ，本件當時值勤員警黃裕銜對於被害人甲○○是否配戴安全帽之情形應不明瞭
      一節，業據該名員警黃裕銜於製作道路交通事故調查報告表（二）時記載屬實
      ，此有該報告表一紙附卷可稽（見警卷第一六頁），從而，縱傳喚該名員警，
      亦無法證明前開辯護人所欲證明之事項，從而，本院經評議後，認無傳喚該名
      員警作證之必要，附此敘明。
三、查被告於飲酒後吐氣酒精濃度高達每公升一‧二八毫克，不能安全駕駛交通工具
    際，仍執意駕車，核其此部分所為，係犯刑法第一百八十五條之三服用酒類不能
    安全駕駛動力交通工具而駕駛罪；又被告主觀上已能預見其攔車之行為，可能導
    致被害人甲○○受傷，且縱被害人甲○○因而受有傷害亦未違背其本意；而頭部
    乃人體要害，機車倒地後騎士極可能因撞擊頭部導致死亡，被告乃正常之成年人
    ，衡情對上開結果應可預見，卻仍駕車阻擋被害人甲○○機車，致被害人甲○○
    倒地後撞擊頭部死亡，且被害人甲○○之死亡與被告之傷害行為間具有因果關係
    ，是被告於為傷害行為時雖不預見其死亡之結果，但有預見之可能，自應負加重
    結果之責任，是被告此部分所為，係犯刑法第二百七十七條第二項之傷害致死罪
    。公訴意旨認應依過失致死罪處斷，尚有未洽，惟起訴之基本事實相同，爰依法
    變更起訴法條，併予敘明。被告於當日上午十一時許，酒後從彰化縣伸港鄉○○
    村○○路一四五之三號租屋處駕車至彰化縣伸港鄉○○村○○路一０六之二號戶
    籍地，及於該日上午十一時三十分許，自彰化縣伸港鄉○○村○○路一０六之二
    號戶籍地駕車至案發之彰化縣伸港新汴頭村中華路與汴頭路口，均係基於同一酒
    後不能安全駕駛動力交通工具而駕駛犯意下之接續行為，僅侵害一個法益，應只
    論以一罪。又被告酒後仍執意駕車追趕被害人甲○○之目的，即在於將被害人甲
    ○○攔阻，且該攔阻行為即該當傷害致死之罪名，是被告所犯此二罪間，有方法
    目的之牽連關係，應從一重之傷害致死罪處斷。另被告自承無適當駕駛執照駕車
    ，且其因酒醉駕車撞及被害人甲○○，因而致被害人甲○○死亡，其因而應負刑
    法第二百七十七條第二項之傷害致死罪責，自應依道路交通管理處罰條例第八十
    六條第一項「汽車駕駛人，無駕駛執照駕車、酒醉駕車、吸食毒品或迷幻藥駕車
    、行駛人行道或行經行人穿越道不依規定讓行人優先通行，因而致人受傷或死亡
    ，依法應負刑事責任者，加重其刑至二分之一。」規定，就其所犯傷害致死罪部
    分，遞加重其刑。另被告於為傷害致死犯行時之精神狀態，應已達「精神耗弱」
    之程度，且足以影響是非判斷及事實認定，業如前述，應依刑法第十九條第二項
    規定，減輕其刑；再被告於肇事後，於未經有偵查犯罪職權機關或公務員發覺其
    為肇事致人於死之犯人前，即由路人報案，並於彰化縣警察局和美分局員警到場
    處理時主動陳明其為肇事者而自首，進而接受裁判，此有彰化縣警察局和美分局
    道路交通事故肇事人自首情形紀錄表一紙附卷可稽（見警卷第一二頁），核與自
    首之要件相當，是就傷害致死犯行部分，應依刑法第六十二條前段規定遞減輕其
    刑，並先加後減之。爰審酌被告服用酒類後於駕駛能力嚴重降低已達不能安全駕
    駛之程度，猶仍駕駛動力交通工具，對一般往來之人車均生高度危險性，且僅因
    遭被害人甲○○辱罵之細故，即駕車故意衝撞被害人甲○○，直接剝奪被害人之
    生命法益，造成被害人及其家屬無從回復之重大損失，所生危害不容輕忽，惟被
    告素行良好，此有臺灣高等法院被告全國前案紀錄表存卷可按，且其犯後坦承飲
    酒後駕車肇事致被害人甲○○死亡部分之行為，復積極與被害人家屬洽談和解事
    宜，然因和解金額無法達成共識致迄今尚未達成和解等一切情狀，量處如主文所
    示之刑。
據上論斷，應依刑事訴訟法第二百九十九條第一項前段、第三百條，道路交通管理處
罰條例第八十六條第一項，刑法第一百八十五條之三、第二百七十七條第二項、第五
十五條、第十九條第二項、第六十二條前段，判決如主文。
本案經檢察官吳怡盈到庭執行職務
中      華      民      國    九十三    年      八      月     十七     日
                                臺灣彰化地方法院交通法庭
                           審判長法官  余 仕 明
                                          法官  黃 玉 齡
                                          法官  簡 婉 倫
右正本證明與原本無異
如不服本判決，應於送達後十日內向本院提出上訴狀（須附繕本），上訴於台灣高等
法院台中分院。
告訴人或被害人對於判決如有不服具備理由請求檢察官上訴者，其上訴期間之計算係
以檢察官收受判決正本之日期為準。
                                    法院書記官  林 盛 輝
中      華      民      國    九十三    年      八      月     十七     日
附錄本案論罪科刑法條
中華民國刑法第一百八十五條之三
服用毒品、麻醉藥品、酒類或其他相類之物，不能安全駕駛動力交通工具
而駕駛者，處一年以下有期徒刑、拘役或三萬元以下罰金。
中華民國刑法第二百七十七條
傷害人之身體或健康者，處三年以下有期徒刑、拘役或一千元以下罰金。
犯前項之罪因而致人於死者，處無期徒刑或七年以上有期徒刑；致重傷者
，處三年以上十年以下有期徒刑。
